最高法院民事判決　　　　　　　　　　　　　　　　九十三年度台上字第五四五號
　　上　訴　人　甲○○
　　訴訟代理人　涂芳田律師
　　被 上訴 人　台中商業銀行股份有限公司
　　法定代理人　蔡裕芳
右當事人間請求損害賠償事件，上訴人對於中華民國九十一年三月二十日台灣高等法
院台中分院第二審判決（九十年度重上字第三○號），提起上訴，本院判決如下：
　　主　文
原判決廢棄，發回台灣高等法院台中分院。
　　理　由
本件上訴人主張：伊於民國八十二年四月三日向被上訴人租用保管箱，訂有保管箱租
用契約。嗣因被上訴人未盡善良管理人之注意義務，致其設置保管箱之處所於八十五
年十一月九日遭竊賊陳重為、陳昌榮以自隔鄰房間鑿通牆壁之方式侵入，伊置放於承
租保管箱內如第一審判決附表一（下稱附表一）所示之珠寶等財物因而遭竊，損失不
貲。爰依民法債務不履行、消費者保護法第七條第三項、公平交易法第三十一條等法
律關係，求為命被上訴人賠償伊損害中之新台幣（下同）一千萬元及自訴狀繕本送達
翌日（八十六年三月十一日）起加付法定遲延利息之判決。
被上訴人則以：上訴人未能舉證證明確有將附表一所示之各項珠寶存放入保管箱內遭
竊，其所稱各項珠寶之價額又有溢報不實情形，請求伊賠償，即屬無據。況兩造曾簽
訂墊款協議書，已由伊預先墊付上訴人七百八十萬元（下稱系爭預付墊款），亦可供
抵銷等語，資為抗辯。
原審廢棄第一審所為上訴人勝訴即命被上訴人給付上訴人五十萬元本息部分之判決，
改判駁回上訴人該部分之訴，並駁回上訴人對其敗訴即請求九百五十萬元本息部分之
上訴，係以：被上訴人未能注意檢查保管箱設置場所之安全，使竊賊陳重為、陳昌榮
得以從容利用工具鑿通牆壁侵入行竊，即屬未盡善良管理人之注意義務，上訴人依民
法債務不履行之法律關係請求損害賠償，應屬有據。惟系爭保管箱租用約定書，既約
定由上訴人支付費用，向被上訴人承租保管箱以保存貴重物品，而開箱後之存取物品
均由上訴人自行為之，被上訴人並不過問，則因被上訴人否認該保管箱中原存放有上
訴人申報遭竊迄未查獲之珠寶，自應由上訴人就此利己之積極事實負舉證之責任。上
訴人雖主張其於八十五年十月三十一日在台中長榮桂冠酒店（下稱長榮酒店）舉辦私
人珠寶展後，翌日（同年十一月一日）由證人范白薇陪同將附表一所示珠寶置放入租
用之保管箱中，然為被上訴人所否認，且上訴人提出為證之邀請卡係私文書、錄影帶
之畫面並無日期、時間之顯示，均經被上訴人否認其真正；而長榮酒店出具之證明書
，亦經該酒店餐飲部總監陳泰仁、俱樂部副理陳晴暉等到場證明與實情不符，該酒店
及上訴人又未能提出上訴人確曾於八十五年十月三十一日租用俱樂部舉辦私人珠寶展
之相關資料，或提出參與該次珠寶展之客戶及曾買入上訴人主張遭竊珠寶之證據，以
供審酌，另證人范白薇證述陪同上訴人至被上訴人之營業處所放置珠寶之過程更與上
訴人所稱者不相符合，即均難作為有利於上訴人之認定依據，而謂其已將附表一所示
（第六項翡翠鑲鑽耳環墜子除外）珠寶置入保管箱中。是上訴人既未能證明其就附表
一所示（第六項除外）珠寶「受有損害」，即不得請求被上訴人為此部分之賠償。至
第六項所示翡翠鑲鑽耳環墜子，原由四個翡翠組成，因遭拆解損壞，致有一邊耳環已
少一半，其減少之價值經囑託鑑定人崔新生鑑定結果，為原價值四百八十萬元之四分
之一即一百二十萬元，被上訴人固應就此部分負賠償之責，第因兩造於事故發生後之
八十六年四月間，曾訂立墊款協議書，由被上訴人預付墊款七百八十萬元予上訴人，
依協議書第二條及第三條之約定，該預付墊款係用以清償上訴人之損害賠償。而上訴
人原得請求賠償一百二十萬元及自八十六年三月十一日（訴狀繕本送達翌日）至九十
一年三月二十日宣判時止之法定遲延利息計一百五十萬一千六百四十四元，尚未超過
該預付墊款，可見被上訴人所負賠償責任以該系爭預付墊款即足以清償完畢（被上訴
人誤為抵銷抗辯）。上訴人再依民法債務不履行之法律關係，請求被上訴人給付一千
萬元本息，為無理由，不應准許等詞，為其判斷之基礎。
查上訴人承租系爭保管箱之目的，在於保存貴重物品，開箱後均由上訴人自行存取物
品，被上訴人並不過問；而該保管箱係因被上訴人未盡善良管理人之注意義務始遭竊
，既為原審合法認定之事實；且上訴人於系爭保管箱遭竊並於八十七年十一月十一日
經通知到場後，翌日即寫下其置放於保管箱內之物品清單（即附表一所示，見一審卷
第一宗六四頁），其中第六項「翡翠鑲鑽耳環墜子」，果於八十七年十一月三十日竊
賊陳重為經警查獲後起出，有起訴書（見一審卷第一宗九七頁以下）、判決書（見原
審卷一一○頁以下）可稽，同經原審所認定，似見上訴人申報之失竊物品，尚非全然
不實，則被上訴人除該第六項珠寶外，是否均可不負賠償之責？已非無疑。況上訴人
係以珠寶買賣為業，如謂其以系爭保管箱置放貴重之珠寶，竟僅有該第六項一件，是
否符合常情？而無悖於一般人或珠寶業者租用保管箱存放貴重物品之經驗法則？亦待
澄清。是上訴人一再主張其曾於八十七年十月三十一日舉辦私人珠寶展，附表一所示
珠寶皆曾展出一節，即與其本件請求有無理由所關頗切。而此一事實業經證人范白薇
到場證明（見一審卷第一宗六五頁），上訴人復已表明：「長榮酒店俱樂部之副理陳
晴暉縱請產假，亦應有職務代理人或當日負責該展覽廳之相關工作人員可資查證」、
「當日珠寶展並未對外公開，為免受邀者受累，故未商請作證，若因釐清案情所須，
將商請出面」等語（見原審卷六八、六九、一二六、一二七頁），乃原審未行使闡明
權，向上訴人發問或曉諭，令其聲明證據或敘明、補充之，遽以其不能證明受有其餘
珠寶之損害，為其不利之判斷，自有未盡闡明義務及調查能事之違法。再者，兩造於
事故發生後訂有墊款協議書，依該協議書第三條約定：「被上訴人先行墊款上開款項
（七百八十萬元），並不表示承認上訴人所申報之被竊物品總金額確為五千二百萬元
。日後上訴人亦不得以本墊款協議書作為民事訴訟上主張之依據或其他請求之準據」
等內容（見原審卷五四頁），固不得以該墊款協議書推認被上訴人已承認上訴人所申
報之損失全額，但依第二條：「被上訴人保留最後確認申報數量及金額之權利。如經
被上訴人查證上訴人有虛報或誤報情事屬實者，被上訴人得請求返還虛報或誤報部分
之墊款金額」之約定，似見被上訴人依第一條約定：「被上訴人同意先行墊款七百八
十萬元（即上訴人申報總金額五千二百萬元之百分之十五）予上訴人」所墊付之七百
八十萬元，係以被上訴人「查證」上訴人有「虛報或誤報情事屬實」，為其請求返還
之條件。原審見未及此，於令當事人適當完全之辯論前，即擅認被上訴人「抵銷抗辯
」為「清償抗辯」，並謂應由上訴人舉證證明受有其餘珠寶遭竊之損害，始得請求賠
償，是否無違系爭預付墊款協議約定之本意？非無斟酌之餘地。此外，原審既認系爭
預付墊款係供清償賠償之用，而上訴人得請求之賠償金額為一百二十萬元，竟又認被
上訴人應負之賠償責任除該一百二十萬元外，尚包括自起訴狀繕本送達翌日起至宣判
日止之法定遲延利息，而未說明其依據，更有前後矛盾及理由不備之違法。上訴論旨
，指摘原判決不當，求予廢棄，非無理由。又上訴人另依消費者保護法第七條第三項
、公平交易法第三十一條等規定為本件損害賠償之請求，原審未予審理裁判，是否有
訴訟標的一部脫漏之情事？案經發回，宜一併注意及之。
據上論結，本件上訴為有理由。依民事訴訟法第四百七十七條第一項、第四百七十八
條第二項，判決如主文。
中　　　華　　　民　　　國　　九十三　　年　　　三　　　月　　 十八 　　日
                              最高法院民事第七庭
                                  審判長法官  蘇　茂　秋
                                        法官  朱　建　男
                                        法官  蘇　達　志
                                        法官  陳　碧　玉
                                        法官  沈　方　維
      右正本證明與原本無異
                                              書  記  官
中　　　華　　　民　　　國　　九十三　　年　　　四　　　月　　　一　　　日
                                                                      Ｒ
